---
title: "Das Schweizer Stimmvolk sagt zweimal 'Nein!'"
author: "Arndt Leininger"
date: "March 9, 2015"
output:
  html_document:
    lib_dir:
    - libs
    self_contained:
    - no
  pdf_document:
  - default
---


```{r, load, echo=FALSE, message=FALSE, warning=FALSE, results='hide'}
source('abst15.R')
```

> Am vergangenen Sonntag stimmten die Schweizer StimmbürgerInnen über zwei von
den Parteien GLP und CVP lancierte Volksabstimmungen an. Beide wurden deutlich 
abgelehnt. Die Grünliberale Partei erzielte mit ihrer Initiative "Energie- statt 
Mehrwertsteuer" sogar das zweitschlechteste Abstimmungsergebnis der Schweizer 
Geschichte. Die beiden Abstimmungen zeigten erneut die Schwierigkeit, die 
BürgerInnen von einer Änderung des Status Quo zu überzeugen. 

Die direkte Demokratier erfährt in Deutschland konstant hohe Zustimmungswerte in 
Meinungsumfragen. Entsprechend wird sie oft als institutionelle Antwort auf wachsende
politische Unzufriedenheit, wie sie sich auch in Einzelphänomenen wie PEGIDA manifestiert,
diskutiert, von populistischen Bewegungen wie dieser auch explizit eingefordert.
Auf Ebene der Länder und Kommnen wurde wurde die Direkte Demokratie in den vergangenen
Jahren und Jahrzehnten ausgeweitet und verstärkt genutzt. Auf nationaler Ebene ist
sie jedoch nicht existent. In Folge der Bundestagswahl 2013 führten 
SPD und CSU auf der einen und die CDU auf der anderen Seite kurz einen offen ausgetragenem 
Streit in dem sich letztlich die CDU mit ihrer Ablehnung von Volksentscheiden auf 
Bundesebene durchsetzte. Damit bleibt die Bundesrepublik Deutschland eines der wenigen Länder 
Europas, das weder Volksabstimmungen (außer für den unwahrscheinlichen Fall einer 
Neuordnung der Länder) auf nationaler Ebene vorsieht noch jemals eine solche abgehalten
hat. Es lohnt sich also ein Blick ins Ausland, um mehr über die Funktionswiese
der Direkten Demokratie und ihre Bedeutung für die repräsentative Demokratie auf
nationaler Ebene zu erfahren.

Dieser Blick führt natürgemäß über die südliche Grenze in das Nachbarland Schweiz.
Die Eidgenossenschaft verfügt weltweit über das ausgeprägteste und am stärksten
genutzte Instrumentarium der Direkten Demokratie. Am vergangen Sonntag,
dem 8. März 2015, stimmten
die BürgerInn dort wieder über zwei nationale Volksinitiativen ab - im vergangenen
Jahr allein stimmten die Schweizer BürgerInnen über insgesamt 12 Vorlagen ab, 
davon neun Volksinitiativen. Von letzteren wurden nur zwei angenommen.

Die Volksinitative, vollständig Volksinitiative auf Teilrevisions der Bundesverfassung,
ist das stärkste Instrument der Direkten Demokratie der Schweiz. Sie erlaubt es,
jedeR BürgerIn, vorausgesetzt sie sammeln innerhalb von 18 Monaten 100,000 Unterschriften, 
einen Gesetzesvorschlag zur Abstimmung zu bringen und damit auch entgegen dem Willen
der Regierung Politik zu gestalten. Die Volksinitiative unterliegt dabei
keinen thematischen Beschränkungen. 

Jedoch machen die Schweizer BürgerInnen davon jedoch weniger Gebrauch als man
vielleicht zunächst, auch nach der prominenten Berichterstattung über die
denken mag. Nur die wenigsten Volksinitiativen sind tatsächlich erfolgreich, 
werden von einer Mehrheit der Schweizer BürgerInnen (*Volksmehr*) und Kantone 
(*Ständemehr*) angenommen. 

```{r, e_f, echo=FALSE}
print(e_f)
```

Auch am Sonntag zeigte sich erneut die Schwierigkeit, die BürgerInnen von einer Änderung
des Status Quo zu überzeugen. Beide Initiativen scheiterten deutlich.
Keine der Initiativen konnte dabei auch nur in einem Kanton eine Mehrheit erzielen. 
Dies war zum einen die Volksinitiative ["Energie- statt Mehrwertsteuer"](http://energiestattmehrwertsteuer.ch/home.html) sowie die
Volksinitiative ["Familien stärken! Steuerfreie Kinder- und Ausbildungszulagen"](http://www.familieninitiativen-cvp.ch/).
Erstere schlug eine Abschaffung der Mehrwertsteuer vor. Diese sollte durch eine
Ressourcensteuer auf die Produktion und die Einfuhr nicht nachwachsender Energieträger 
wie Kohle, Erdöl, Gas und Uran ersetzt werden. Die Familien-Initiative schlug
vor, von Unternehmen an ihre Mitarbeiter gezahlte Kinder- und Ausbildungszulagen 
von der Steuerpflicht auszunehmen. Beide Vorschläge hätten erhebliche Auswirkungen
auf den Bundeshaushalt der Eidgenossenschaft gehabt. So war es vor allem die Sorge
um Steuerausfälle die laut [Claude Longchamp](https://twitter.com/claudelongchamp) vom Forschungsinstitut [gfs.bern](http://www.gfsbern.ch/de-ch/)
die StimmbürgerInnen mehrheitlich mit Nein stimmen ließ.

Die Volksinitiative, eigentlich ein Mittel für das Volk, um Themen auf die Agenda
und zur Abstimmung zu bringen wird seit einiger Zeit auch verstärkt von Parteien
genutzt. So wurden beide Initiativen, die am Sonntag zur Abstimmung standen von
Parteien lanciert. Die Volksinitiative "Energie- statt Mehrwertsteuer" wurden
von der Grünliberalen Partei (GLP) lanciert. Hinter der Initiative "Familien stärken! 
Steuerfreie Kinder- und Ausbildungszulagen" stand die Christlichdemokratische Volkspartei (CVP). 
Beide Initiativen verfehlten in allen 26 Kantonen der Schweiz, wie auf Karten ersichtlich, deutlich die Mehrheit. Während die Energiesteuer noch die stärkste Unterstützung im Nordosten erfuhr (lediglich bis zu `r round(max(e$yesperc), 0)`%), war die Familieninitiative im Südosten am erfolgreichsten (lediglich bis zu `r round(max(e$yesperc), 0)`%). Hier stellt sich jedoch auch die Frage, ob
das primäre Ziel der Parteien tatsächlich ist, die angestrengte Abstimmung auch zu gewinnen.
Die Parteien nutzen die Initiave gerne, um für sich und ihre Themen zu werben und Aufmerksamkeit
zu erlangen. Im Oktober 2015 findet in der Schweiz die [Nationalratswahl](https://www.ch.ch/de/wahlen2015/) statt. Daher wird in der Schweiz auch immer wieder
diskutiert, ob den Parteien das Recht Volksinitiativen zu lancieren verwährt werden sollte - jedoch
mit ähnlicher Konsequenz wie über die Einführung Direkter Demokratie in Deutschland diskutiert wird.

```{r, f_f, echo=FALSE}
print(f_f)
```

Für die Grünliberal Partei war es die erste Volksnitiave überhaupt. Sie erfuhr 
damit gleich eine Bauchlandung. Sie erzielte einen historisch niedrigen 
Ja-Stimmenanteil von nur 8% landesweit. Mit `r sum(e$yes)` lag die Zustimmung zu
ihrer Initiative damit nur unwesentlich über den Unterschriften, die sie zuvor zur 
Lancierung der Initiative gesammelt hatte (benötigt werden mindestens 100,000). 
Der niedrigste Anteil Ja-Stimmen `r round(min(e$yesperc), 1)`% verzeichnete in `r e[which(e$yesperc == min(e$yesperc)), 'canton']`. Die höchste Zustimmung mit dennoch mageren 
`r round(max(e$yesperc), 1)`% erfuhr die Initiative in 
`r e[which(e$yesperc == max(e$yesperc)), 'canton']`.

Die CVP war mit ihrer Initiative deutlich erfolgreicher als die GLP verfehlte
jedoch auch in allen Kantonen eine Mehrheit. Der Mehrheit noch am nächsten und 
dennoch deutlich unter 50% der Abstimmenden kam sie im Kanton 
`r f[which(f$yesperc == max(f$yesperc)), 'canton']` wo `r round(max(f$yesperc), 1)`% 
für die Inititiative stimmten. Der niedrigste Ja-Stimmenanteil wurde im Kanton 
`r f[which(f$yesperc == min(f$yesperc)), 'canton']` verzeichnet 
(`r round(min(f$yesperc), 1)`%).

Acht Prozent landesweite Zustimmung war das zweitschlechteste Ergebnis einer
Volksinitiative in der Geschichte der Schweiz, Volksabstimmungen auf nationaler 
Ebene gibt es dort seit 1848. Nur die Volksinitiative 
`r abst[which(abst$volkja.proz == min(abst$volkja.proz)), 'titel']` im Jahre 
`r abst[which(abst$volkja.proz == min(abst$volkja.proz)), 'jahr']` erzielte mit 
`r abst[which(abst$volkja.proz == min(abst$volkja.proz)), 'volkja.proz']`  ein 
schlechteres Ergebnis (s. Tabelle der niedrigsten Zustimmungsraten). Damals
stimmten sogar weniger Menschen für die Initiative als zuvor für sie
unterschrieben hatten. Dieses Schicksal blieb der Initiative der GLP
erspart.

```{r, tabelle, echo=FALSE, results='asis'}
names(tab) <- c('Datum', 'Typ', 'Titel', '% Ja')
print(xtable(tab), digits = 2,type = 'html', include.rownames = FALSE)
```

Das Ergebnis ist sogar das schlechteste Ergebnis seit Einführung des Frauenstimmrechts.
Dieses wurde in der Schweiz auf nationaler Ebene erst im Jahr 1971 per Volksabstimmung
durchgesetzt. Für diese stimmten damals `r round(abst[229, 'volkja.proz'],1)`% landesweit.
Bisher lag die tiefste Zustimmung seit Einführung des Frauenstimmrechts bei `r round(abst[which(abst$volkja.proz == min(abst$volkja.proz[abst$jahr>1971])), 'volkja.proz'],1)` Prozent. Diese Niederlage kassierte im Jahr `r abst[which(abst$volkja.proz == min(abst$volkja.proz[abst$jahr>1971])), 'jahr']` die Vorlage `r abst[which(abst$volkja.proz == min(abst$volkja.proz[abst$jahr>1971])), 'titel']`.

Am 14. Juni 2015 werden die SchweizerInnen erneut zur Abstimmung gebeten - diesmal über 
[vier Vorlagen](http://www.bk.admin.ch/themen/pore/va/20150614/index.html?lang=de), darunter zwei Volksinitiativen. 

*[Arndt Leininger](http://www.hertie-school.org/facultyandresearch/faculty-researchers/phd-students-doctoral-programme-in-governance/more-about-out-phd-students/arndt-leininger/) ist Doktorand an der Hertie School of Governance. Seine Forschungsschwerpunkte sind Direkte Demokratie, Vergleichende Politikwissenschaft, Repräsentation und Wahlforschung. Arndt hat einen MSc in Political Science and Political Economy der London School of Economics and Political Science und einen Bachelorabschluss in Politikwissenschaft der Freien Universität Berlin. Zwischen 2012 und 2013 hat er als Wissenschaftlicher Mitarbeiter von Sven-Christian Kindler, MdB gearbeitet.*
Twitter: [\@a_leininger](https://twitter.com/a_leininger)

Daten und Code zur Reproduktion der Karten und Tabelle finden sich auf: [GitHub](https://github.com/aleininger/abst15). Shapefiles
von [ArcGIS](http://www.arcgis.com/home/item.html?id=a5067fb3b0b74b188d7b650fa5c64b39). 
Abstimmungsergebnisse von [Statistik Schweiz](http://www.bfs.admin.ch/bfs/portal/de/index/themen/17/03/blank/key/2015/01.html). 

